ACORDAO-COMPLETO-2395572

ACÓRDÃO 12493/2020 ATA 41/2020 - PRIMEIRA CÂMARA

VISTOS, relatados e discutidos estes embargos de declaração opostos por Eliésio Rocha Adriano contra o Acórdão 11071/2019-TCU-Primeira Câmara, por meio do qual o Tribunal  julgou irregulares as contas do embargante e imputou-lhe débito em razão de irregularidades verificadas na aplicação dos recursos do Convênio 117/2006 (Siafi 560039) , firmado entre o Município de Bela Cruz/CE e o então Ministério do Desenvolvimento Social e Combate à Fome, atual Ministério da Cidadania, para conceder apoio financeiro no âmbito do Programa de Aquisição de Alimentos - Compra Direta Local da Agricultura Familiar;
ACORDAM os Ministros do Tribunal de Contas da União, reunidos em Sessão da Primeira Câmara, diante das razões expostas pelo Relator, em:
9.1. com fundamento nos arts. 32, inciso II, e 34 da Lei 8.443/1992, conhecer e rejeitar os presentes embargos de declaração.
9.2. dar ciência deste acórdão ao embargante.

Embargos de declaração opostos por Eliesio Rocha Adriano em face do Acórdão 11.071/2019-TCU-1ª Câmara, por meio do qual o Tribunal  julgou irregulares as contas do recorrente e imputou-lhe débito em razão de irregularidades verificadas na aplicação dos recursos do Convênio 117/2006 (Siafi 560039), firmado entre o Município de Bela Cruz/CE, e o então Ministério do Desenvolvimento Social e Combate à Fome.

Primeira Câmara

Município de Bela Cruz - CE.

3. Recorrente: Eliésio Rocha Adriano (XXX.699.458-XX).

13.1. Ministros presentes: Walton Alencar Rodrigues (Presidente), Benjamin Zymler, Bruno Dantas (Relator) e Vital do Rêgo.
13.2. Ministros-Substitutos presentes: Augusto Sherman Cavalcanti e Weder de Oliveira.

ACORDAO-COMPLETO-2558211

Acórdão de Relação 2444/2022 - Plenário

Acórdão de Relação

ACORDAO-COMPLETO-2489448

Acórdão de Relação 10066/2021 - Primeira Câmara

BRUNO DANTAS

Ministro Bruno Dantas.

Trata-se de embargos de declaração opostos por Eliésio Rocha Adriano (peça 94) contra o Acórdão 11071/2019-TCU-Primeira Câmara, por meio do qual o Tribunal  julgou irregulares as contas do embargante e imputou-lhe débito em razão de irregularidades verificadas na aplicação dos recursos do Convênio 117/2006 (Siafi 560039) , firmado entre o Município de Bela Cruz/CE e o então Ministério do Desenvolvimento Social e Combate à Fome, atual Ministério da Cidadania, para conceder apoio financeiro ao município no âmbito do Programa de Aquisição de Alimentos - Compra Direta Local da Agricultura Familiar.
2.	Ciente do teor do referido Acórdão em 23/01/2020 (peças 90 e 93) , Eliésio Rocha Adriano opôs os presentes embargos em 5/2/2020 (peça 94) .	
3.	Nesta oportunidade, o embargante alega, preliminarmente, prescrição/decadência e litispendência, bem como, no mérito, omissão, contradição e obscuridade na deliberação recorrida.
4.	No que se refere à preliminar de prescrição/decadência, o suplicante aduz que teriam se passado mais de dez anos entre os pagamentos realizados com recursos do convênio, cujo prazo final para prestação de contas se encerrou em 29/7/2008, e a abertura do processo, que ocorreu em agosto de 2018. 
5.	Defende que seria aplicável ao caso a Lei 9.873/1999, que preconiza o prazo de cinco anos para cobrança de créditos por via de processo administrativo, ou a Lei 8.492/1992, que estabelece o prazo de cinco anos a partir do mandato do prefeito para promover a ação de improbidade administrativa sobre irregularidades ocorridas no mandato. Cita outros diplomas que estabelecem o prazo quinquenal, a saber: Código Civil (art. 206, §5º) , Lei 8.112/1990 (art. 142, I) , Decreto-lei 20.910/32 (art. 1º) , Código Tributário Nacional (art. 147) , Lei 6.838/1980 (art. 1º) , Lei 8.529/2011 (art. 46) e Lei 5.172/1996.
6.	Argumenta, ainda, que o Supremo Tribunal Federal, no julgamento do RE 852.475, em sede de repercussão geral, analisou o teor do art. 37, § 5º, da Constituição Federal, fixando a tese de que eram imprescritíveis apenas as ações de ressarcimento ao erário fundadas na prática de ato doloso tipificado na Lei de Improbidade Administrativa, sendo que, no acórdão embargado, não foi sequer apontada a prática de dolo por parte do embargante.
7.	Em relação à litispendência, informa que tramita no foro da Justiça Estadual - Comarca de Bela Cruz/CE, ação de cobrança (processo 3564-38.2013.8.06.0050) , na qual o município está cobrando o ressarcimento de todo o valor do Convênio 117/2006, como atesta o documento anexo. Assim, sustenta que haveria dois processos referentes ao mesmo convênio, cobrando os mesmos valores, em instâncias diferentes, devendo ser acolhida a arguição de litispendência, arquivando-se este feito.
8.	No mérito, o embargante alega que o acórdão teria sido omisso por não ter analisado a defesa apresentada em oito laudas em resposta ao Ofício 0316/2018-TCU/CESEX de 07/03/2018, conforme doc. 05. 
9.	Aduz, também, que haveria contradição, pois o acórdão incorpora juros de mora na condenação de ressarcimento imposta ao embargante, enquanto a legislação e a jurisprudência proíbem a cobrança de juros de mora antes do julgamento. 
10.	Por fim, sustenta que existiria obscuridade na deliberação ao condenar o gestor a ressarcir o erário sem impor a sanção de multa, o que levaria a crer que ele não praticou nenhuma ilicitude, já que não sofreu pena. Acrescenta que há entendimentos no TCU de que, se o gestor não se beneficiou dos recursos conveniados e se há recurso a ressarcir o erário, o ressarcimento deveria ser feito pela prefeitura. 
11.	No mais, defende que não haveria dolo e que o objeto do convênio teria sido cumprido e que o TCU atestou que faltava somente justificar a prestação de contas de cerca de 20% dos valores, de modo que não seria justa a condenação pelo todo.
12.	Diante da pretensa relevância das questões aduzidas, o recorrente finaliza o expediente com o seguinte pedido:
"Requer e espera que o Culto Relator se digne de acolher os presentes embargos para a fim de:
Receber os presentes EMBARGOS DE DECLARAÇÃO em seus regulares efeitos, porque cabíveis e tempestivos; 
Que sejam SUSPENSOS imediatamente os efeitos decorrentes do Venerando Acórdão 11071/2019, tendo em vista que, à luz das normas do TCU e das Jurisprudências acima colecionadas, os Embargos de Declaração possuem também efeito suspensivo a teor da norma contida no inciso II, do art. 32, da lei 8.443/1992 do TCU; 
Dar provimento aos embargos para o fim de reformar o Venerando Acórdão 11071/2019-TCU-Primeira Câmara; 
Em qualquer das hipóteses ROGA se digne de extinguir o procedimento administrativo, arquivando o TC Processo 000.397/2018-0 porque entende ser injusto e descabido na espécie, o que se pede com amparo nas razões de fato e de direito acima colacionadas, nos antecedentes jurisprudenciais existentes no próprio Tribunal de Contas da União, como também em respeito ao princípio da equidade do tratamento que deve ser extensivo a todos;
Ao final, seja qual for a decisão prolatada nestes embargos, que se digne V. Exa. de mandar notificar o embargante para que tome conhecimento do decisum, para que possa adotar as medidas que entender cabíveis inclusive reabrindo o prazo para novo recurso, caso previsto na legislação vigente, ou para que possa adotar as medidas que entender necessárias, em juízo ou fora dele, o que se pede por ser direito e de inteira justiça."
	É o relatório.

não há.

Não atuou.

TOMADA DE CONTAS ESPECIAL. CONVÊNIO. MINISTÉRIO DO DESENVOLVIMENTO SOCIAL E COMBATE À FOME. MUNICÍPIO DE BELA CRUZ/CE. FALTA DE COMPROVAÇÃO DA EXECUÇÃO DO CONVÊNIO E DO ATINGIMENTO DOS OBJETIVOS PACTUADOS. ACOLHIMENTO PARCIAL DAS ALEGAÇÕES DE DEFESA. OCORRÊNCIA DE PRESCRIÇÃO DA PRETENSÃO PUNITIVA. DIMINUIÇÃO DO VALOR DO DÉBITO. IRREGULARIDADE DAS CONTAS. DÉBITO. EMBARGOS DE DECLARAÇÃO. ALEGAÇÃO DE PRESCRIÇÃO, DECADÊNCIA, LITISPENDÊNCIA, CONTRADIÇÃO, OBSCURIDADE E OMISSÃO. CONHECIMENTO E REJEIÇÃO.

TOMADA DE CONTAS ESPECIAL (TCE)

Secretaria de Controle Externo de Tomada de Contas Especial (SecexTCE).

Trata-se de embargos de declaração opostos por Eliésio Rocha Adriano (peça 94) contra o Acórdão 11071/2019-TCU-Primeira Câmara, por meio do qual o Tribunal  julgou irregulares as contas do embargante e imputou-lhe débito em razão de irregularidades verificadas na aplicação dos recursos do Convênio 117/2006 (Siafi 560039) , firmado entre o Município de Bela Cruz/CE e o então Ministério do Desenvolvimento Social e Combate à Fome, atual Ministério da Cidadania, para conceder apoio financeiro ao município no âmbito do Programa de Aquisição de Alimentos - Compra Direta Local da Agricultura Familiar.
Nesta oportunidade, o embargante alega, preliminarmente, prescrição e decadência, bem como litispendência na cobrança dos valores, e, no mérito, omissão, contradição e obscuridade na deliberação recorrida.
No que se refere à preliminar de prescrição/decadência, aduz que se passaram mais de dez anos entre os pagamentos realizados com recursos do convênio, cujo prazo final para prestação de contas se encerrou em 29/7/2008, e a abertura do processo, que ocorreu em agosto de 2018, sendo aplicável ao caso a Lei 9.873/1999 ou a Lei 8.492/1992, citando ainda outros diplomas que estabelecem o prazo quinquenal, a exemplo do: Código Civil (art. 206, §5º) , Lei 8.112/1990 (art. 142, I) , Decreto-lei 20.910/1932 (art. 1º) e Código Tributário Nacional (art. 147) .
Em relação à litispendência, informa que tramita, no foro da Justiça Estadual - Comarca de Bela Cruz/CE, a ação de cobrança (processo 3564-38.2013.8.06.0050) , na qual o município está cobrando o ressarcimento de todo o valor do Convênio 117/2006.
No mérito, o embargante alega que o acórdão teria sido omisso por não ter analisado a defesa apresentada em oito laudas em resposta ao Ofício 0316/2018-TCU/CESEX de 07/03/2018, "conforme doc. 05". Aduz, ainda, que haveria contradição no acórdão, por incorporar juros de mora na condenação de ressarcimento sem considerar que a legislação e a jurisprudência proíbem essa cobrança antes do julgamento. E, por fim, que existiria obscuridade ao condenar o gestor a ressarcir o erário sem impor a sanção de multa, o que levaria a crer que ele não havia praticado nenhuma ilicitude, já que não sofrera pena. 
II
Satisfeitos os requisitos atinentes à espécie, os presentes embargos devem ser conhecidos, com fundamento nos arts. 32, inciso II, e 34 da Lei 8.443/1992.
A alegação de prescrição e decadência já foi analisada no âmbito do Acórdão 11071/2019-TCU-Primeira Câmara. 
Por oportuno, trago à colação trecho do voto que o fundamentou:
"8. Preliminarmente, no que se refere à prescrição, esclareço que o entendimento pacífico desta Corte, explicitado no Acórdão 1441/2016-TCU-Plenário, é no sentido de que: 
'9.1. as ações que visam ao ressarcimento do débito são imprescritíveis neste Tribunal, por força do art. 37, § 5º, da Constituição Federal (Súmula-TCU 282) ; 
9.2. as ações que visam à apenação dos responsáveis por este Tribunal (pretensão punitiva) prescrevem em dez anos a partir da ocorrência dos fatos, consoante arts. 202 e 205 do Código Civil, sendo interrompidas pelo ato que ordena a citação.' 
10. Assim, não haveria a alegada prescrição defendida pelo responsável quanto ao débito, pois os diplomas legais por ele mencionados não são aplicáveis aos processos desta Corte.
11. Anoto, por oportuno, que o julgamento do RE 669.069 pelo Supremo Tribunal Federal não modificou o entendimento acima, pois se dirigiu aos ilícitos civis, não aos ilícitos administrativos, como é o caso dos autos, conforme já mencionado nos Acórdão 2910/2016-TCU-Plenário, 232/2017- TCU-Primeira Câmara e 5.939/2016- TCU-Segunda Câmara. 
12. Por outro lado, correta está a conclusão da unidade instrutora ao apontar que haveria ocorrido a prescrição da pretensão punitiva. 
13. De fato, passaram-se mais de dez anos entre a ocorrência das irregularidades, isto é, despesas não comprovadas como realizadas no objeto do convênio, datando de 30/6/2006 a 29/2/2008 (peça 63, p. 20 e 102) , e o ato que ordenou a citação, ocorrido em 7/3/2008 (peça 8) . Portanto, não é possível mais a esta Corte aplicar multa ou outra sanção ao responsável. 
14. No que se refere ao pedido de suspensão do processo, tendo em vista a decisão proferida no RE 636.886/AL, anoto, primeiramente, que a medida não é obrigatória, pois a deliberação foi dirigida aos órgãos do Poder Judiciário. Segundo, à luz do princípio da razoável duração dos processos e da independência das instâncias, não vejo como pertinente o sobrestamento do presente processo até a decisão quanto ao referido recurso."
Vê-se, portanto, que o Tribunal acolheu a alegação de prescrição da pretensão punitiva e afastou a relativa ao débito, em razão da sua jurisprudência pacífica de que ele não seria prescritível. 
Sobre a prescrição do débito, cumpre ainda tecer alguns comentários em razão dos recentes julgados do Supremo Tribunal Federal.
Em diversos processos, tenho me pronunciado no seguinte sentido:
"Sabe-se que, há tempos, este Tribunal, baseado em precedentes do STF e na interpretação do art. 37, § 5º, da Constituição Federal de 1988, tem adotado o entendimento, consolidado na súmula 282, de que 'as ações de ressarcimento movidas pelo Estado contra os agentes causadores de danos ao erário são imprescritíveis'. 
Ocorre que, recentemente, o Supremo Tribunal Federal (STF) , ao julgar o Recurso Extraordinário 636.886/AL, fixou, com repercussão geral, o seguinte enunciado para o Tema 899: 'É prescritível a pretensão de ressarcimento ao erário fundada em decisão de Tribunal de Contas'.  
Entendo que esse recente julgado do STF deve ensejar a revisão da jurisprudência deste Tribunal. 
No entanto, reconheço que, nos moldes em que foi fixada a tese da Suprema Corte, existem muitas dúvidas e lacunas a serem sanadas, que tornam extremamente difícil a sua imediata aplicação, de forma genérica e abrangente, aos processos que tramitam neste Tribunal. Dada a ausência de lei específica, não há prazo prescricional estabelecido - em lei ou mesmo pela Suprema Corte - para a atuação do TCU no que diz respeito à apuração de dano ao erário, bem como sobre como se daria o início da contagem e as interrupções desse prazo. 
Ademais, embora o verbete já tenha sido publicado, a decisão ainda é passível de modificação mediante Embargos de Declaração, possibilitando o esclarecimento dessas questões ou mesmo a modulação de efeitos, com impacto nos processos em curso. 
Até que sobrevenham todos esses esclarecimentos e definições, embora desejável, não é possível a imediata aplicação, com a devida segurança, da tese fixada pelo STF no âmbito do TCU. Por outro lado, não se pode deixar de dar encaminhamento aos incontáveis processos que tangenciam essa discussão neste Tribunal.   
Dessa forma, tenho me curvado à compreensão dos meus pares pela manutenção, por ora, do entendimento que há anos vem sendo adotado pelo TCU e pelo próprio STF, no sentido de considerar imprescritíveis as ações de ressarcimento ao erário. 
Não se trata, cabe registrar, de desrespeito ou ignorância ao entendimento firmado pela Suprema Corte, tampouco de se fixar qualquer jurisprudência sobre a sua abrangência neste momento. Apenas entendo que, considerando a indefinição e a possiblidade de modulação da decisão, não seria produtivo, e causaria enorme incerteza, se este Tribunal revisse sua atuação e logo depois a alterasse novamente."
Em relação à arguição de litispendência, é pacífica a jurisprudência desta Corte de que a coexistência de processos no Poder Judiciário e no Tribunal de Contas da União (TCU) com a cobrança de valores relativos ao mesmo convênio não gera litispendência. O recolhimento do débito em qualquer dos processos serve para comprovação da quitação no outro. Transcrevo abaixo alguns julgados:
 "Não há bis in idem nem litispendência pelo fato de existirem processos no Poder Judiciário e no TCU pelos mesmos motivos." ( Acórdão 1125/2010-TCU-Primeira Câmara) 
 "A existência de processos no Poder Judiciário e no TCU com idêntico objeto não caracteriza repetição de sanção sobre mesmo fato (bis in idem) nem litispendência. No ordenamento jurídico brasileiro, com exceção da sentença penal absolutória negando a existência do fato ou da autoria (art. 935 do Código Civil) , vigora o princípio da independência das instâncias, em razão do qual podem ocorrer condenações simultâneas nas diferentes esferas jurídicas (cível, criminal e administrativa) . O recolhimento do débito, em um ou outro processo, serve para comprovação de quitação e sana a dívida." (Acórdão 1038/2019-TCU-Plenário, Rel. Benjamin Zymler) 
"O TCU exerce a sua jurisdição independentemente das demais instâncias. O Tribunal possui competências próprias e privativas, estatuídas pela Constituição Federal e pela sua Lei Orgânica, inexistindo litispendência entre o processo do TCU e outro versando sobre idêntica matéria no âmbito do Poder Judiciário." (Acórdão 2964/2015-TCU-Plenário, Rel. Augusto Nardes) 
Quanto à omissão, é preciso registrar, inicialmente, que o "doc. 5" mencionado pelo embargante não se encontra anexado à sua petição de embargos. No entanto, pode-se concluir, pelo número de protocolo, que o expediente a que se refere o embargante é a defesa juntada à peça 75. Tal defesa foi integralmente analisada por esta Corte quando da prolação do acórdão embargado. Nela, o responsável alega, preliminarmente, "prescrição/decadência" e necessidade de suspensão do processo em razão do RE 636.886/AL do STF, e, no mérito, que o convênio teria sido integralmente cumprido e as contas prestadas.
No voto que fundamentou o Acórdão 11071/2019-TCU-Primeira Câmara, tais preliminares foram abordadas, consoante transcrito no parágrafo 8 deste voto. 
Da mesma forma, o mérito também foi examinado, conforme trecho abaixo:
"15. No mérito, entendo que o responsável não conseguiu comprovar o cumprimento integral do objeto. O relatório de cumprimento não contém informações suficientes para evidenciar que os produtos foram entregues pelos agricultores pronafianos. Não há informações sobre a periodicidade da entrega e do recebimento dos produtos, os tipos de gêneros entregues e recebidos, os procedimentos de arrecadação e distribuição, a forma de pagamento etc.
16.	A maioria das Declarações de Aptidão ao Pronaf (DAPs) juntadas aos autos também não se encontram assinadas e não há como se estabelecer o nexo entre os débitos da conta específica e a maioria dos comprovantes de despesas apresentados
17.	 Apenas no que tange a seis agricultores, há comprovação regular das despesas, qual seja: DAPs assinadas, nome do produtor na Relação de Pagamento, nota fiscal comprovando a entrega do produto, recebimento do respectivo valor e devida correspondência no extrato bancário. Portanto, em relação a esses, os valores que lhes foram pagos devem ser abatidos do valor a ser ressarcido.
18.	 Em suma, quanto ao débito, entende-se que o responsável deve devolver o valor que foi repassado pelo convênio descontado o que já foi ressarcido na prestação de contas, ou seja, R$ 2.559,05, em 18/4/2008, e o que foi comprovadamente pago aos seis agricultores mencionados, conforme tabela constante no relatório. 
19.	 Todavia, a proposta da unidade instrutora deve ser ajustada para que o valor inicial do débito, R$ 168.000,00, seja diminuído, desde a origem, das despesas comprovadas com os seis agricultores, no valor total de R$ 17.073,27, pois elas não têm a natureza de crédito, mas sim de valor efetivamente gasto com o objeto do convênio. Tem natureza de crédito apenas o saldo da conta corrente devolvido. Assim, a tabela de ressarcimento do prejuízo deve ser a seguinte:
	Valor Histórico (R$) 
	Data
	D/C

	150.926,73
	30/6/2006
	D

	2.559,05
	18/4/2008
	C"

Assim, não há que se falar em omissão.
Em relação à alegada contradição, cumpre esclarecer que: 
"a contradição deve estar contida nos termos do decisum atacado, este compreendido no âmbito desta Corte como o conjunto: Relatório, Voto e Acórdão. Não cabe alegação de contradição entre o acórdão embargado e 'doutrina', 'jurisprudência' ou mesmo 'comando legal'. A alegação é pertinente em recurso de reconsideração ou pedido de reexame, no qual o comando atacado é contrastado com a jurisprudência, a doutrina e o ordenamento jurídico. Entretanto, é descabida em embargos de declaração, cuja única finalidade é esclarecer ou integrar a decisão embargada, excepcionalmente modificando-a." (Acórdão 3339/2013-TCU-Primeira Câmara) .
Portanto, não é o caso de acolher o argumento da contradição sob a alegação de que o acórdão previu a incidência de juros de mora em dissonância com a legislação e a jurisprudência. Ademais, a aplicação de juros de mora não contraria a legislação ou a jurisprudência, ao contrário, é decorrência imediata da incidência do art. 9º da Instrução Normativa TCU 71/2012.
Por essas razões, não existem os alegados vícios, contradições, obscuridades ou omissões no acórdão atacado, devendo ser rejeitados os presentes embargos.
Ante o exposto, voto por que o Tribunal adote o Acórdão que ora submeto à deliberação deste Colegiado.
TCU, Sala das Sessões Ministro Luciano Brandão Alves de Souza, em 17 de novembro de 2020.
Ministro BRUNO DANTAS 
Relator